【裁判字號】    95,重訴,4
【裁判日期】    951229
【裁判案由】    殺人
【裁判全文】
臺灣士林地方法院刑事判決               95年度重訴字第4號
公  訴  人  臺灣士林地方法院檢察署檢察官
被      告  甲○○
選任辯護人  蔡文玉律師
上列被告因殺人案件，經檢察官提起公訴（95年度偵字第1033號
），本院判決如下：
    主  文
甲○○犯傷害致人於死罪，處有期徒刑陸年陸月。扣案之水果刀
壹把（刀刃、刀柄分離）沒收。
    事  實
一、甲○○與乙○○係朋友關係。緣乙○○於民國94年11月18日
    凌晨3時許，前往臺北市○○區○○路748號3樓甲○○住處
    ，與甲○○飲酒並商討借款經營卡拉OK店之事宜，惟遭甲○○拒絕借款而發生口角。甲○○於同日凌晨5 時許，以購物
    為由暫離住處，待同日凌晨5 時35分許返家後，見乙○○仍
    未離去，2 人又起爭執，乙○○並出言辱罵及作勢欲攻擊甲○○，甲○○因而怒氣難抑，竟出於傷害之故意，客觀上能
    預見以水果刀朝人體腹部揮刺，可能致人體腹部之臟器破裂
    出血致死，惟其主觀上並無使乙○○發生死亡結果之認識，
    自廚房取出水果刀1 把，朝乙○○揮刺，乙○○見狀退至3
    樓鐵門外，詎甲○○怒氣未消，仍以上開水果刀朝向乙○○
    揮刺，致乙○○受有右小腿前部切割傷、右上腹穿刺傷等傷
    害，並跌落2 樓樓梯間。甲○○下樓察看後，將水果刀拔出
    （拔出後刀柄及刀刃因故斷裂分離），隨即返屋，在其犯行
    尚經有偵查犯罪職權之機關或公務員發覺前，撥打電話報警
    ，向員警自首坦承犯罪並願接受裁判，嗣經到場之員警在甲○○住處扣得前開水果刀刀刃及被甲○○塞入鐵管內之水果
    刀刀柄。乙○○經送醫急救後，仍因右上腹肝臟遭刺傷致腹
    腔大出血，引發出血性休克，於同年月19日上午8 時55分死
    亡。
二、案經乙○○之子丙○○及乙○○之兄李振貴告訴及臺北市政
    府警察局士林分局報請臺灣士林地方法院檢察署檢察官偵查
    起訴。
    理  由
一、按刑事訴訟法第159 條之1 第2 項規定，被告以外之人於偵
    查中向檢察官所為之陳述，除顯有不可信之情況者外，得為
    證據。本案證人丁○○於偵查中之陳述，均經被告及其選任
    辯護人於本院審理時表示同意作為證據（本院卷第85頁），
    且經本院審酌證人丁○○於檢察官偵查中作證，業經具結，
    並無違法不當之瑕疵，以之作為證據應屬適當，從而，證人
    丁○○於偵查中之證述，得作為證據。又被告以外之人於審
    判外之陳述，雖不符刑事訴訟法第159 條之1 至第159 條之
    4 之規定，而經當事人於審判程序同意作為證據，法院審酌
    該言詞陳述或書面陳述作成時之情況，認為適當者，亦得為
    證據。刑事訴訟法第159 條第1 項、第159 條之5 第1 項分
    別定有明文。查本案證人丁○○警詢之陳述，均經被告及其
    選任辯護人於本院審理時表示同意作為證據（本院卷第85
    頁），且經本院審酌上開證據資料製作時之情況，亦無違法
    不當之瑕疵，以之作為證據應屬適當，從而，證人丁○○於
    警詢之陳述，即得作為證據。
二、訊據被告甲○○固坦承於上揭時、地，與乙○○發生口角，
    並持水果刀刺中乙○○腹部，致乙○○因肝臟遭刺傷，腹腔
    大出血，引發出血性休克而死亡，傷害與死亡間具有因果關
    係等事實，然矢口否認傷害致死之犯行，辯稱：其係遭乙○○以鐵鎚攻擊肩膀及頭部，為保護自己，始以水果刀阻擋，
    應屬正當防衛云云。其選任辯護人則以：被告係因乙○○以
    暴力不法侵入其住宅，為排除侵害，而持刀反擊，核屬正當
    防衛或防衛過當之行為，又被告患有精神疾病，且案發前曾
    飲用酒類，經測量呼氣酒精濃度高達0.62MG/L，足見其行為
    時應有心神喪失或精神耗弱之情形等語，為被告辯護。
三、經查：
  (一)被告與乙○○原係朋友關係，2 人於94年11月18日凌晨5 時
    35分許，在被告前開住處，因借款問題發生口角，乙○○因
    而出言辱罵及作勢欲攻擊被告，被告遂自廚房內取出水果刀
    1把，向乙○○揮砍，乙○○見狀退至3樓鐵門外，被告仍以
    上開水果刀朝向乙○○揮刺，致乙○○受有右上腹穿刺傷、
    右小腿前部切割傷等傷害，並跌落2樓樓梯間；又乙○○經
    送醫急救，因右上腹肝臟部位遭刺傷造成腹腔大出血，引發
    出血性休克，於94年11月19日上午8時55分死亡，被告傷害
    行為與被害人乙○○死亡結果間具有因果關係等情，業據被
    告坦承不諱，核與證人丁○○於警詢之陳述及偵查中結證所
    述之情節大致相符（95偵1033卷第27 -29頁、94相782卷第
    123- 125頁），復有相驗屍體證明書（95偵1033卷第107頁
    ）、臺北市政府警察局士林分局現場勘查報告及所附現場照
    片（95偵1033卷第79- 97頁）、新光醫院急診病歷資料及臺
    北市政府消防局救護紀錄表（94相782卷第28-31頁）、驗斷
    書（94相782卷第37-41頁）、新光醫院乙種診斷證明書（94
    相782卷第65頁）、解剖照片（94相782卷第88-114頁）、法
    務部法醫研究所（94）醫鑑字第2099號鑑定書（94相782卷
    第138-145頁）等附卷可稽，另有扣案之水果刀刀刃及塞入
    鐵管內之水果刀刀柄足資佐證，洵堪認定。
  (二)被告雖否認其有持前開水果刀刺傷乙○○右小腿之情事，然
    依卷附臺北市政府消防局救護紀錄表之記載（94相780卷第
    29頁背面）及法醫研究所鑑定之結果（94相782卷第142 頁
    背面），均認乙○○右小腿所受傷害為「刀刺傷」，且深度
    達4公分，顯為利器所致，而非被告辯稱係乙○○摔落樓梯
    時撞傷，堪認乙○○右小腿所受前開傷害，係被告承與上揭
    刺傷乙○○腹部之同一犯意接續持刀刺擊時所造成，被告前
    述辯解，應不足採。
  (三)按刑法上之間接故意（不確定故意）與加重結果犯之區別，
    在於間接故意對犯罪事實之發生，客觀上有預見之可能，主
    觀上亦有預見（不違背其本意），加重結果犯則對加重結果
    之發生，客觀上雖有預見之可能，但主觀上並未預見，其概
    念兩不相同。又殺人罪之成立，須於實施殺害時，即具有戕
    害他人生命之故意，始足當之。而殺人罪與傷害致人於死罪
    之區別，以有無殺意為斷，欲判斷其主觀犯意，應就一切證
    據，詳查審認，舉凡犯罪動機、案發情境、兇器種類、行兇
    過程、傷害部位、傷痕多寡、傷勢輕重、犯後態度等一切情
    狀，本於經驗及論理法則，綜合判斷，為認定之標準。有最
    高法院94年度臺上字第580 號判決可參。查本案被告與乙○○係朋友，彼此並無仇怨，且本案發生前，乙○○至被告住
    處飲酒，此有被告之偵查中稱乙○○進其房間後，其繼續喝
    酒，乙○○亦自己拿碗倒酒喝等語（94年度相字第782 號卷
    第126 頁），及案發當日上午6 時14分經警對被告為呼氣酒
    精濃度測試，測得被告之呼氣酒精濃度達0.62MG/L之測試單
    1 紙在卷可憑（95偵1033卷第43頁），是乙○○當晚並非尋
    釁前往被告住處，而係與被告是因借款投資而發生口角，被
    告因不滿乙○○借錢時咄咄相逼之態度及舉動，而心生不快
    ，應堪認定，衡情應無因此細故萌生殺人犯意之必要與動機
    ；且被告雖係以水果刀揮刺乙○○之上腹部及腿部各1 刀，
    惟腿部並非人體要害部位，而上腹部固有重要器官，然以被
    告揮刀之時，係在怒氣未消之衝動下所為，且非直接朝向更
    為致命之頭頸部揮砍等情觀之，其應係順勢揮刺，而無刻意
    刺向乙○○腹腔內重要器官欲置其於死地之意思甚明；況被
    告於乙○○受傷跌落樓梯間後，亦未追殺，知其尚有氣息，
    並立即報警及呼叫救護車施以救援，益見其並無殺害乙○○
    之意思，應認被告持刀揮刺時，主觀上僅有使乙○○身體受
    傷之普通傷害犯意，而無殺人之故意。又按人體之胸、腹部
    ，多有人體之呼吸、消化重要器官，乃人之生命要害部位，
    其構造甚為脆弱，倘持刀揮刺，在客觀上足以造成人身體、
    健康之傷害，並因此傷害導致死亡之結果，為一般人客觀上
    所能預見。是被告持水果刀揮刺乙○○右上腹間部位，會致
    其內之臟器破裂失血，應為客觀上所能預見，惟被告並無欲
    致被害人於死之犯意，業如前述，且揆諸本案衝突乃屬偶發
    事件，被告與被害人並無仇怨，案發當晚亦曾相聚飲酒，並
    非被告事先安排或計畫傷害乙○○，被告復係在乙○○言語
    舉止之刺激下，一時憤怒衝動而揮刀砍刺，其判斷力自較一
    般程度為低，堪認定當時主觀上並無預見死亡結果將發生，
    是發生乙○○死亡之結果，應非被告期待其發生，自不宜逕
    以被告所持水果刀刺入被害人之右上腹，即認被告有殺人之
    故意或未必故意。惟被告之傷害行為，仍發生被害人死亡之
    結果，被告自應就此死亡之加重結果負責。
四、被告雖又以其行為係屬正當防衛等語置辯，惟按正當防衛必
??須對於現在不法之侵害始得為之，若侵害已過去或被害人之
??加害與否，僅在顧慮之中，既非對於現在不法之侵害加以防
??衛，即與刑法第23條正當防衛之構成要件不合（最高法院92
??年度臺上字第2584號判決意旨參照）。經查：
  (一)被害人乙○○於案發當天凌晨3 時許至被告住處時，係由與
    被告分租該屋之房客丁○○開門讓其進入，且乙○○進入屋
    內後尚與被告共同飲酒、交談等情，之後因借款起口角，被
    告一度暫離住處，折返後因見乙○○仍未離去雙方復起爭執
    ，業據被告於警詢及偵查中自白不諱（95偵1033卷第18頁、
    94核退2049卷第5 頁），且經證人丁○○於偵查中證述明確
    （94相782 卷第123 頁），顯見乙○○並無辯護人所謂不法
    侵入被告住宅之情事；又本案發生地點係在被告住處3 樓鐵
    門外，此為被告所自承，是亦無被告喝令乙○○離去而拒不
    離去之情形甚明，辯護人辯稱被告所為係為排除乙○○不法
    侵入其住宅之侵害云云，顯不足採。
  (二)再查，被告業於警詢中自承：「…乙○○於5 時35分要開門
    離開時，我在想我家又不是你說要來就來要走就走，我越想
    越氣就從我家廚房取出?把水果刀在?樓樓梯間以右手持刀
    刺殺乙○○右腹部。」、「因為他一直要打我，我一直後退
    到廚房時隨手拿到1 把水果刀，乙○○看到我手上拿到1 把
    水果刀，他就說要走了，當時我很生氣，我拿著水果刀亂揮
    ……我是因為很生氣我才會以右手持刀追出去刺到乙○○。
    」（95偵1033卷第16、19頁），且於初次偵訊中亦稱：「…
    故我就順手拿水果刀亂砍，要他不要逼我，他說好，他本來
    要走了，但他一直罵我，他走到我家大門時，又用三字經罵
    我，我就衝過去亂砍，結果就砍傷他了。」等語（94核退
    2049卷第?頁），顯見被告在3 樓門口持刀揮刺乙○○時，
    乙○○已欲離去，並未對被告有何施以現在不法侵害之行為
    ，被告係因不滿乙○○之言語態度，出於氣憤而持刀追出刺
    向乙○○，至為明確，被告所為非屬正當防衛。
  (三)至被告於後續之偵查及本院審理時，雖改稱其係因乙○○先
    以鐵鎚敲打其住處大門，之後又持鐵鎚對其攻擊，始以上開
    水果刀防禦抵抗云云，然觀諸被告案發當天於警詢及偵訊時
    之供述，就此攸關正當防衛成立與否且有利於己之事項，從
    未提及，直至94年12月9 日偵訊時始以前揭情詞為己辯護，
    與常理有違，其真實性已堪質疑。況查，被害人乙○○與被
    告素無仇怨，且當天至被告家中2 人尚共同飲酒等情，亦據
    證人丁○○於警詢時證述明確（95偵1033卷第28頁），並有
    被告呼氣酒精濃度0.62MG/L之測試單1 紙在卷可憑（95偵10
    33卷第43頁），是被害人乙○○當天前往被告家中之目的，
    既僅係單純喝酒聊天及討論借款事宜，衡情應無特別攜帶「
    鐵鎚」之必要，且被告於94年12月9 日偵訊時乃稱係丁○○
    告知乙○○以鐵鎚敲門乙事，核與丁○○證稱係事後聽他人
    講才知乙○○持鐵鎚敲門等語，亦不相符；另經本院調取被
    告於94年11月18日早上因嘔吐至陽明醫院急診之病歷資料，
    並未發現有何身體外傷之記載，此與其自稱遭乙○○以鐵鎚
    攻擊都、肩部等語，均有未合，自難認其有遭乙○○以鐵鎚
    毆打之情事，此外，復查無其他相佐之事證，尚不能僅憑被
    告事後更異之說詞，遽認乙○○當時有以鐵鎚攻擊被告之不
    法侵害行為，被告前開辯解，應為卸責之詞，不足採信。
五、又本院囑託臺北市立聯合醫院就被告行為時之精神狀態為鑑
    定，鑑定結果認被告於行為當時意識清楚，無幻覺或妄想等
    精神病症狀，未因精神障礙或其他心智缺陷，致不能辨識其
    行為違法，亦未欠缺依其辨識而行為之能力，故並未達精神
    耗弱、亦未達心神喪失之程度，有該院95年9 月29日北市醫
    精字第09533614300 號函所附精神鑑定報告書可稽（本院卷
    第69-73 頁），是被告於行為時並未因患有精神疾病，而達
    於心神喪失或精神耗弱之程度至明。至被告於案發後經測量
??呼氣酒精濃度雖達0.62MG/L，然以被告於事發後尚能立刻撥
??打電話報警及呼叫救護車，至警局後就案發經過情形亦能娓
??娓陳述等情以觀，被告雖有飲用酒類，然並未因此造成其心
??神喪失或精神耗弱，亦屬明確，辯護人以此為被告辯護，洵
??不足採。本件事證明確，被告犯行堪以認定，應依法論科。
六、核被告所為，係犯刑法第277條第2項前段之傷害致死罪。公
    訴意旨雖認被告所為，係犯同法第271條第1項殺人罪嫌，但
    查被告主觀上僅欲使乙○○受傷，並無殺人之故意，前已詳
    述，此外，復查無其他積極證據可資證明被告有殺人之故意
    ，自不得以殺人罪名相繩，公訴意旨所認罪名，容有未洽，
    惟其基本社會事實相同，爰依法變更起訴法條，以期適法。
    再查，被告於持刀刺傷乙○○後，於有偵查權限之司法警察
    機關尚未發覺其犯罪前，隨即撥打110向警員報明姓名承認
    犯罪，之後並至臺北市警察局士林分局蘭雅派出所接受調查
    ，而有接受裁判之意，此有臺北市政府警察局勤務指揮中心
    受理各類案件記錄單（本院卷第65頁）及警詢筆錄（95偵
    1033號卷第15頁以下）可資佐證，應堪認被告符合自首要件
    ；又被告行為時，修正前刑法第62條規定：「對於未發覺之
    罪自首而受裁判者，減輕其刑。但有特別規定者，依其規定
    。」，修正後則規定：「對於未發覺之罪自首而受裁判者，
    得減輕其刑。但有特別規定者，依其規定。」，顯以修正前
    之規定較有利於被告，爰依刑法第2條第1項前段之規定，適
    用被告行為時即修正前刑法第62條之規定減輕其刑。爰審酌
    被告無犯罪前科，有臺灣高等法院被告前案紀錄表1 紙在卷
    可憑，係因金錢借貸問題與友人乙○○發生口角，並在乙○○言語舉止之激怒下，持水果刀刺中其腹部、割傷其右小腿
    ，導致乙○○喪失寶貴之生命，並造成其家屬莫大之創痛，
    又事後供詞反覆，屢以不實之辯解企圖脫罪，態度不佳，無
    悛悔之意，且迄未與被害人家屬達成和解，及其犯罪動機、
    目的、手段、智識程度、生活狀況等一切情狀，量處如主文
    所示之刑，以示懲儆。扣案之水果刀1 把（刀刃、刀柄分離
    ），係被告所有且供犯罪所用之物，業據其供明在卷，爰依
    刑法第38條第1 項第2 款之規定，併予宣告沒收。
七、辯護人雖聲請傳喚證人丁○○到庭證明被告遭乙○○攻擊之
    情形，然依丁○○前於警詢及偵查中之證述，其並未於衝突
    發生之時在場親眼目睹經過情形，則其就上開待證事項既無
    法證明，自無傳喚必要，併此敘明。
據上論斷，應依刑事訴訟法第299條第1 項前段、第300條，刑法
第2條第1項前段、第277條第2項前段、第38條第1項第2款、修正
前刑法第62條前段，判決如主文。
本案經檢察官曾勁元到庭執行職務
中    華    民    國    95    年    12    月    29    日
                  刑事第四庭審判長法  官  杜惠錦
                                  法  官  蘇嫊娟
                                  法  官  馬傲霜
以上正本與原本相符。
如不服本判決，應於判決送達後10日內，向本院提出上訴狀。
中    華    民    國    95    年    12    月    29    日
                                  書記官  陳玉瓊
附錄本判決論罪科依據之法條：
刑法第277 條
?傷害人之身體或健康者，處3 年以下有期徒刑、拘役或1,000
 ?艇H下罰金。
?犯前項之罪因而致人於死者，處無期徒刑或7 年以上有期徒刑
?；致重傷者，處3 年以上10年以下有期徒刑。


司法院資訊處製作；財團法人民間司法改革基金會備份。
